【裁判字號】    98,上,442
【裁判日期】    980929
【裁判案由】    分配表異議之訴等
【裁判全文】
臺灣高等法院民事判決                   98年度上字第442號
    上  訴  人  甲○○
    訴訟代理人  楊曉邦律師
                李錦樹律師
                董德泰律師
    被  上訴人  正律法律事務所
    法定代理人  丙○○
    訴訟代理人  李恬野律師
    複  代理人  黃向晨律師
    被  上訴人  永瀅國際有限公司
    法定代理人  乙○○
上列當事人間分配表異議之訴等事件，上訴人對於中華民國98年
3月30日臺灣板橋地方法院97年度訴字第1745號第一審判決提起
上訴，本院於98年9月8日言詞辯論終結，判決如下：
    主  文
上訴駁回。
第二審訴訟費用由上訴人負擔。
    事實及理由
一、被上訴人永瀅國際有限公司（下稱永瀅公司）未於最後言詞
    辯論期日到場，核無民事訴訟法第386條各款所列情形，爰
    依上訴人之聲請，由其一造辯論而為判決。
二、上訴人主張：永瀅公司前邀同上訴人擔任連帶保證人，向安
    泰商業銀行股份有限公司及中國信託商業銀行股份有限公司
    申辦信用借款，於借款屆期後無力清償，上訴人乃以連帶保
    證人身分向前揭二銀行分別清償新臺幣（下同）4,391,180
    元及1,562,147元，合計共5,953,327元，依民法第749條規
    定，上訴人於清償限度內承受債權銀行對永瀅公司之上開數
    額債權。惟因永瀅公司拒不還款，上訴人乃向臺灣板橋地方
    法院聲請假扣押，經裁定准許在案，並據以扣押永瀅公司於
    該院96年執字第35340號執行案件之分配餘款4,536,000元。
    嗣永瀅公司之債權人合作金庫商業銀行股份有限公司對上開
    分配餘款聲請強制執行（案列該院97年度執字第29701號）
    ，被上訴人正律法律事務所（下稱正律法律事務所）亦主張
    對永瀅公司有150萬元、70萬元、70萬元共290萬元之債權（
    下稱系爭債權），並提出原判決附表所示之本票3紙（下稱
    系爭本票）聲請支付命令確定後，據以聲請強制執行（案列
    該院97年度執字第22347號後，經併入前開29701號案合併執
    行）。惟正律法律事務所係提供第三人Fans Co.,Ltd.（即
    開曼群島商范氏股份有限公司）及永瀅公司法定代理人乙○
    ○個人法律服務，永瀅公司並未委託正律法律事務所提供任
    何法律服務，如正律法律事務所丙○○律師雖曾赴中國上海
    市參與永瀅國際集團（永瀅集團）投資人會議，惟永瀅公司
    既非永瀅集團之合資人，即無可能參與集團會議或人事，丙
    ○○律師實係受乙○○個人委任與會。再者，永瀅公司就臺
    灣士林地方法院96年度重訴字第89號及臺灣臺北地方法院96
    年度重訴字第728號等事件，雖委任正律法律事務所進行訴
    訟，惟該二事件之終局程序，一為移轉管轄裁定，一為未繳
    交裁判費之駁回裁定，均未經實質審理，亦難證明正律法律
    事務所與永瀅公司間有上開本票債權。況渠等所簽立之法律
    服務契約係約定正律法律事務所先行處理委任事務，再開立
    帳單請款，永瀅公司豈甘冒超收費用之風險，於正律法律事
    務所開立帳單前預先簽發系爭本票。且正律法律事務所未依
    慣例請求永瀅公司預付款項，永瀅公司既已積欠相當之酬金
    未付，正律法律事務所又豈可能繼續任令永瀅公司簽發系爭
    本票以為擔保，益徵系爭本票債權暨其原因關係均不存在，
    爰起訴聲明：(一)確認正律法律事務所持有永瀅公司所簽發如
    原判決附表所示系爭本票之本票債權及其原因關係債權均不
    存在；(二)原判決附件臺灣板橋地方法院97年度執字第29701
    號分配表中，次序2債權人正律法律事務所分配金額23,200
    元應減為0元，次序5債權人正律法律事務所分配金額1,797,
    604元應減為0元，次序3債權人合庫銀行分配金額107,199元
    應增為180,053元，次序4債權人甲○○分配金額2,571,997
    元應增為4,319,947元。經原審判決駁回上訴人之請求，上
    訴人不服提起上訴，求為廢棄原判決，改判如上聲明。除援
    用原審所提立證方式外，聲請命正律法律事務所及永瀅公司
    分別提出收款清單及帳冊，並聲請訊問證人李麗鳳。
三、正律法律事務所則以：永瀅公司與上訴人間有商務糾紛致生
    經營危機，遂於95年1月間委託其處理相關訴訟、非訟及商
    業法律規劃等事務，惟因無力給付費用，遂自95年8月起，
    由法定代理人乙○○陸續開立面額150萬元、70萬元本票，
    並授權其填入到期日，嗣又在場親自授權填入到期日96年11
    月20日，用以給付酬金。因永瀅公司積欠之費用已逾290 萬
    元，故96年11月20日永瀅公司再開立70萬元本票，以支付尚
    欠之酬金。因屆期提示未獲付款，經法院核發支付命令確定
    在案，上訴人自不得否認債權存在。又永瀅公司為永瀅集團
    旗下主要公司，並為永瀅集團在台唯一公司，其基於永瀅公
    司委託，並為永瀅集團提供各項法律服務，且約定由永瀅公
    司支付酬金，基於私法自治原則，不容他人評斷服務內容及
    收費是否合理等語答辯，並聲明：上訴駁回。除援用原審立
    證方式外，補提民事庭通知書、最高法院85年度台上字第
    2383號、82年度台上字第3238號民事判決、公司登記證書、
    公司登記資料、電子郵件、扣繳單位設立登記申請書、付款
    明細、扣繳憑單、營利事業登記證、商標資料及聲明書為證
    。永瀅公司則未於言詞辯論期日到場，據其所提書狀陳述略
    以：正律法律事務所自95年來一路協助永瀅公司，系爭本票
    為其法定代理人乙○○簽發，並授權正律法律事務所填寫到
    期日，至96年11月止已積欠300餘萬元之酬金無力償還，故
    系爭本票之債權及原因關係確實存在等語答辯。
四、不爭執事項：
  (一)正律法律事務所前以持有永瀅公司所簽發交付用以支付其律
    師委任報酬之系爭本票3紙，屆期提示未獲付款為由，聲請
    臺灣板橋地方法院對永瀅公司核發96年度促字第82059號支
    付命令確定在案。
  (二)上訴人前曾以臺灣板橋地方法院96年度裁全字第8986號假扣
    押裁定為執行名義，聲請就永瀅公司於同法院96年度執字第
    35340號強制執行事件得領回之分配餘款4,536,000元為假扣
    押，經同法院以96年度執全宿字第4528號假扣押執行事件予
    以假扣押。永瀅公司之其他債權人合作金庫銀行股份有限公
    司則於97年4月1日持臺灣板橋地方法院97年度執字第7068號
    債權憑證為執行名義，向該院聲請調上開假扣押執行卷執行
    （案列該院97年度執字第29701號，下稱第29701號執行事件
    ），正律法律事務所亦以同法院96年度促字第82059號確定
    支付命令為執行名義，於97年3月7日具狀聲請就上開同一標
    的為強制執行（案列該院97年度執字第22347號），經併入
    第29701號執行事件合併執行，嗣並提出系爭本票原本3紙附
    於29701號執行卷內。
  (三)該第29701號執行事件就前開款項於97年6月11日製作分配表
    （如原判決附件），分配期日為97年7月2日上午11時。上訴
    人對於分配表所載正律法律事務所之債權不同意，而於分配
    期日前具狀聲明異議，正律法律事務所就上訴人之異議具狀
    為反對之陳述，執行法院遂於97年8月8日函知上訴人應於文
    到10日內向執行法院提出已就異議事項對正律法律事務所起
    訴之證明，上訴人於97年8月15日收受該通知，並於同年月
    19日具狀向執行法院陳報已於同年7月11日提起本件訴訟。
  (四)永瀅公司為有限公司組織，置乙○○一人為董事，對外代表
    永瀅公司，有永瀅公司經濟部公司變更登記表可參（見原審
    卷第60-61頁）。
  (五)永瀅集團曾於95年2月在中國上海市召開投資人會議，出席
    股東有上訴人、乙○○、范佩中、林富榮及李麗鳳，正律法
    律事務所丙○○律師亦列席會議，有永瀅集團投資人會議紀
    錄附卷可稽（見原審卷第111頁、第115頁）。
  (六)永瀅公司曾委任正律法律事務所丙○○律師、方文萱律師及
    謝其演律師為其在臺灣士林地方法院96年度重訴字第89號及
    臺灣臺北地方法院96年度重訴字第728號訴訟事件之訴訟代
    理人，前者以移轉管轄裁定終結程序，後者則因未繳納裁判
    費用遭駁回訴訟終結。
五、上訴人主張永瀅公司並未委託正律法律事務所提供法律服務
    ，故無委任報酬可言，正律法律事務所所持有永瀅公司簽發
    之系爭本票債權及原因關係均不存在，自無債權可得參與分
    配，被上訴人則以前詞置辯，是本件爭點厥為：正律法律事
    務所對於永瀅公司是否確有委任報酬債權？系爭本票債權是
    否存在？
  (一)查正律法律事務所辯稱其受永瀅公司委託處理事務一節，業
    據提出其與永瀅公司於95年2月22日簽立之法律服務契約為
    證（見原審卷第249頁），依上開契約約定：「一、乙方（
    正律法律事務所）同意依本約之條件，依甲方（永瀅公司）
    指示之工作項目，提供法律服務予甲方。二、雙方同意，除
    另有約定外，乙方之服務將按小時費率計算服務費，即乙方
    依乙方律師及法律專業人員於受託事務上所花費之時間，每
    小時計算服務費。三、甲方同意，乙方因處理甲方事務所生
    之費用，由甲方負擔。相關費用包括但不限於，法院訴訟費
    、長途電話費……。四、甲方同意，每月收到乙方所開立之
    帳單後30日內付款」等內容，永瀅公司法定代理人乙○○亦
    到庭證實有以永瀅公司名義委託正律法律事務所處理法律事
    務，並簽定法律服務契約等語，且永瀅公司亦曾開具執行業
    務所得之扣繳憑單予正律法律事務所（本院卷被上證7），
    堪信被上訴人間應存在法律服務之委任契約。
  (二)按所謂委任者，謂當事人約定，一方委託他方處理事務，他
    方允為處理之契約，民法第528條定有明文，此之「事務」
    ，固以屬於委任人自己者為原則，惟屬於第三人之事務，亦
    無不可。上訴人雖不爭執被上訴人間成立委任關係，然主張
    永瀅公司僅就臺灣士林地方法院96年度重訴字第89號及臺灣
    臺北地方法院96年度重訴字第728號等事件委任正律法律事
    務所代理訴訟，上開事件之終局程序，一為移轉管轄裁定，
    一為未繳交裁判費之駁回裁定，均未經實質審理，另正律法
    律事務所代為撰擬台北地院郵局第215號、台北信維郵局第
    6748號、台北北門郵局第5510號存證信函，豈可能計費達
    290萬元，正律法律事務所實係提供第三人Fans Co.,Ltd.
    （即開曼群島商范氏股份有限公司）及永瀅公司法定代理人
    乙○○個人法律服務，例如丙○○律師赴中國上海市參與永
    瀅集團之投資人會議，因永瀅公司既非永瀅集團之合資人，
    不可能參與集團會議或人事，可見丙○○律師參與上開會議
    係受乙○○個人委任、處理乙○○個人事務云云，然查上開
    法律服務契約約定內容，係以永瀅公司指示之工作項目提供
    法律服務，並未特別限定具體訴訟事件或撰發存證信函，且
    據乙○○亦證稱：只要收到法院訴訟文書、一般存證信函或
    出庭等事宜，均委託正律法律事務所處理，因為不懂法律，
    所有事情都是委託正律法律事務所等語（見原審卷第294頁
    ），以永瀅公司為一營利事業法人，於商業往來交易過程中
    ，勢必產生諸多法律問題，其概括委託正律法律事務所處理
    ，亦屬事理之常。其次，乙○○陳稱：永瀅公司委託正律法
    律事務所處理者，均為永瀅公司之事務，包含國外業務部分
    等，並無其個人事務等語（見原審卷第294頁背面），姑不
    論乙○○所陳是否屬實，正律法律事務所受託處理者縱屬公
    司法定代理人乙○○個人、永瀅集團抑或第三人公司之事務
    ，揆諸首揭說明，委任契約所約定事務之處理，並不以自己
    之事務為限，縱約定由受任人處理第三人之事務，再由委任
    人給付報酬，並無不可，故舉凡永瀅公司委任正律法律事務
    處理之事務，正律法律事務所均得依約向永瀅公司請求給付
    報酬。上訴人主張正律法律事務所實際為永瀅公司僅處理2
    件訴訟程序及3份存證信函，大部分為處理永瀅公司法定代
    理人個人等事務，非受永瀅公司所委任，不得向永瀅公司請
    求律師酬金，顯將永瀅公司委任範圍誤為僅得侷限於該公司
    所涉事務，並因此質疑正律法律事務所主張之290萬元債權
    過高不實，自屬未洽。
  (三)上訴人雖主張系爭本票之簽發及處理過程，諸多不合理，顯
    示並無債權不存在，然為被上訴人否認之，並提出應收帳款
    表為證（見原審卷第177、178頁），該表盧列其95至96年間
    所提供永瀅公司之服務內容摘要及應收債款達300餘萬元，
    下方並經永瀅公司暨法定代理人乙○○之用印認證，且乙○
    ○於原審亦到庭陳稱：其自95年2月開始委託正律法律事務
    所，95年10月永瀅公司停業後就沒錢支付律師費用，故其以
    永瀅公司名義簽發系爭本票3紙用以支付律師費用等語（見
    原審卷第293頁）。而系爭本票屆期提示未獲付款，經正律
    法律事務所向臺灣板橋地方法院聲請對永瀅公司核發96年度
    促字第82059號支付命令確定在案，復為兩造所不爭執，顯
    然被上訴人間均承認彼此有因服務費用所生之系爭票款債權
    債務關係。上訴人主張正律法律事務所參與分配之系爭本票
    債權暨原因關係為不存在云云，自應由上訴人就此負舉證之
    責。經查:
  1.上訴人謂被上訴人間簽立之法律服務契約係約定正律法律事
    務所先行處理委任事務，再開立帳單請款，永瀅公司豈甘冒
    超收費用之風險，於正律法律事務所開立帳單前預先簽發系
    爭本票，且正律法律事務所既未依慣例請求永瀅公司預付款
    項，又於永瀅公司已積欠相當之酬金未付，任令永瀅公司簽
    發無人背書之本票作為擔保，有違常理云云，然據正律法律
    事務所辯稱：永瀅公司委任其服務後，於95年2、4、5、7及
    11月間陸續給付502,721元，惟僅開立同年3月至5月付款額
    279,250元之27,925元扣繳憑單，嗣因無力給付費用，遂分
    別於95年8月30日、96年1月1日，由法定代理人乙○○依序
    開立面額150萬元、70萬元本票，以擔保其債權，嗣乙○○
    又到場授權其填入到期日96年11月20日，用以給付酬金。因
    永瀅公司積欠之費用已逾290萬元，故於96年11月20日永瀅
    公司再開立同日到期之70萬元本票，以支付尚欠之酬金等語
    ，有上開扣繳憑單為證，並經乙○○證稱系爭本票確係用以
    支付永瀅公司積欠正律法律事務所之律師酬金乙情，上訴人
    雖謂正律法律事務所稱系爭本票係永瀅公司授權正律法律事
    務所填入到期日，與證人乙○○證稱系爭3紙本票到期日都
    為其本人所寫乙節，前後互相矛盾云云。查證人乙○○於原
    審固表示系爭三紙本票到期日為其所寫，然亦稱：已記不太
    清楚本票係一起簽發或先後簽發及先前已支付多少律師費用
    等語（見原審卷第294頁背面），衡情系爭本票簽發日期為
    95 、96年間，乙○○就系爭三紙本票為同時或先後簽發猶
    記憶模糊，則就本票到期日究為何人所填是否記憶有誤，亦
    非無可能。再者，被上訴人間法律服務契約第4條固約定「
    甲方（永瀅公司）同意，每月收到乙方（正律法律事務所）
    所開立之帳單後30日內付款」，然基於契約自由原則，即使
    於契約訂定後，雙方仍得合意變更內容，是被上訴人雖曾於
    其等契約中約明報酬之給付方式，然於永瀅公司嗣後無力繼
    續付款時，該公司同意先簽發本票作為擔保，正律法律事務
    所則繼續提供法律服務，並收受永瀅公司簽發未經背書之系
    爭本票用以擔保及付款，並非法所不許，亦無違反常情，實
    難以此遽認系爭本票債權不存在。
  2.上訴人復主張第一紙本票發票日為95年8月30日，顯非用以
    擔保永瀅公司95年10月後所積欠之服務報酬，且永瀅公司於
    95年10月間既已停業，理應已停止一切經濟活動，豈可能繼
    續產生高達290萬元之律師酬金債務云云。然依證人乙○○
    所陳：永瀅公司於95年10月之前仍有未支付之律師費用酬金
    （見原審卷第294頁背面），則永瀅公司以系爭本票支付95
    年10月以前所積欠之律師費用，即非無可能。且依正律法律
    事務所提出之應收帳款表，其於95年10月之後仍陸續提供審
    閱文件、參加投資人會議、研究不動產販售之法律程序、進
    行法律問題分析、與客戶開會、擬定計畫或備忘錄等服務（
    見原審卷第177-178頁），衡情，永瀅公司嗣後縱已經停止
    營業，然未停業前之相關法律事務，猶可能尚未處理完畢，
    甚至亦可能因停業滋生其他法律事務，是正律法律事務所仍
    繼續處理相關法律事務，即非無可能，上訴人所陳上節，尚
    無足採。
  3.至上訴人稱正律法律事務所未依票據法第123條規定，就系
    爭本票聲請本票裁定，而迂迴聲請支付命令進而參與分配，
    意在取得與確定判決有同一效力之債權憑證，規避債務人依
    強制執行法第14條第2項規定提起異議之訴，乃因該三紙本
    票債權並非真實云云，然當事人欲就其本票債權獲得清償，
    本有不同之法律途徑可供選擇，非必僅得聲請本票裁定，上
    訴人以正律法律事務所捨本票裁定程序不為，係為規避債務
    人異議之訴，因而認定本票債權不存在一節，實屬主觀臆測
    之詞，殊難採信。
六、綜上所述，上訴人請求確認原判決附表所示之本票債權及其
    原因關係債權均不存在，並據此依強制執行法第41條第1項
    規定提起本件分配表異議之訴，請求將原判決附件所示分配
    表次序2債權人正律法律事務所分配金額23,200元減為0元、
    次序5債權人正律法律事務所分配金額1,797,604元減為0元
    、次序3債權人合庫銀行分配金額107,199元增為180,053元
    、次序4上訴人分配金額2,571,997元增為4,319,947元，洵
    屬無據。原審為上訴人敗訴判決，並無不合。上訴意旨指摘
    原判決不當，聲明廢棄改判，為無理由，應予駁回。
七、本件事證已明確，兩造其餘主張及聲請調查證據於判決結果
    不生影響，爰不一一論述，附此敘明。
八、據上論結，本件上訴為無理由。依民事訴訟法第449條第1項
    、第463條、第385條、第78條，判決如主文。
中    華    民    國    98    年    9     月    29    日
                    民事第九庭
                        審判長法  官  黃熙嫣
                              法  官  林玲玉
                              法  官  陳玉完
正本係照原本作成。
如不服本判決，應於收受送達後20日內向本院提出上訴書狀，其
未表明上訴理由者，應於提出上訴後20日內向本院補提理由書狀
（均須按他造當事人之人數附繕本）上訴時應提出委任律師或具
有律師資格之人之委任狀；委任有律師資格者，另應附具律師資
格證書及釋明委任人與受任人有民事訴訟法第466條之1第1項但
書或第2項（詳附註）所定關係之釋明文書影本。
中    華    民    國    98    年    9     月    30    日
                              書記官  鎖瑞嶺
附註：
民事訴訟法第466條之1（第1項、第2項）：
對於第二審判決上訴，上訴人應委任律師為訴訟代理人。但上訴
人或其他法定代理人具有律師資格者，不在此限。
上訴人之配偶、三親等內之血親、二親等內之姻親，或上訴人為
法人、中央或地方機關時，其所屬專任人員具有律師資格並經法
院認為適當者，亦得為第三審訴訟代理人。


司法院資訊處製作；財團法人民間司法改革基金會備份。
